最高法院刑事判決　　　　　　　　　　　　　　　八十八年度台上字第三六二五號
　　上　訴　人　甲○○
右上訴人因殺人案件，不服台灣高等法院高雄分院中華民國八十八年四月二十八日第
二審更審判決（八十八年度上重更(一)字第二號，起訴案號：台灣屏東地方法院檢察署
八十七年度偵字第二○三三號），提起上訴，本院判決如左：
    主  文
上訴駁回。
    理  由
本件原判決認定上訴人甲○○曾犯預備殺人、恐嚇、逃亡等罪，經判處罪刑，並定應
執行刑為有期徒刑七年四月確定，於民國八十五年五月二日執行完畢。仍不知悛悔，
因其父親鄭武雄平日嗜酒，脾氣暴躁，經常無故辱毆打其母鄭葉素貞，而對鄭武雄
素有不滿；於八十七年三月一日晚上十一時許，上訴人酒後返回屏東縣鹽埔鄉○○村
○○路六六號對面無門牌號碼之住處時，鄭武雄斥責上訴人何以經常袒護鄭葉素貞，
上訴人回，二人遂生爭吵，進而互毆，鄭武雄不敵退至屋內衣櫃處，順手取其上一
支一字型螺絲起子刺上訴人左手致成微傷，上訴人以左手握住起子尖端部，再以右肘
將鄭武雄擊倒，奪取該起子刺向鄭武雄頭部，鄭武雄因而昏迷約二、三十秒，又突然
起身逼打上訴人至牆角，並攻擊上訴人雙眼，上訴人竟即基於殺人之犯意，持該起子
猛刺鄭武雄頭部，前額、右眼內眥、右側顳頂等部位，致鄭武雄受傷倒地呻吟，上訴
人恐被鄰人察覺，又以手捂住鄭武雄口部，惟鄭武雄仍出聲，復以手按住其喉結，不
到一分鐘，鄭武雄即無呼吸（非致死之原因），鄭武雄因上開部位被刺共受十處穿刺
傷，其中一處位於右外耳道前四‧五公分、上方十一公分，起自右顳部向前上延伸一
‧七公分，再向前下轉折六十度，並延伸一公分長、深一‧三公分，在右頂骨近顳骨
處形成一‧五公分長之水平凹痕，又位於頂骨正中線偏左一公分、左眉上緣十二公分
處，一點鐘方向朝八點鐘方向延伸長二公分、深○‧三公分；位於前額部顏面正中線
右側○‧八公分、右眉上緣二公分處，自六點鐘向十二點半方向延伸，略呈弧形長二
‧八公分、深○‧八公分，又在右眼內眥呈六十度圓弧形長一‧三公分、深○‧八公
分等，造成合併大量出血當場死亡等情；係以上開上訴人持一支一字型螺絲起子猛刺
其父鄭武雄，致鄭武雄受十處穿刺傷合併大量出血當場死亡之事實，業據上訴人供承
綦詳，核與證人即上訴人之母鄭葉素貞之供證情節相符；被害人鄭武雄確因上開被刺
受傷合併大量出血死亡，業經檢察官督同法醫師相驗及經台灣高等法院檢察署法醫中
心鑑定明確，製有驗斷書、相驗屍體證明書、屍體解剖鑑定書及有上開法醫中心鑑定
書一份在卷可按。又上訴人持螺絲起子猛刺鄭武雄之頭部要害等處，致使受上開嚴重
之刺傷，復於鄭武雄倒地呻吟時，又以手捂住其口部，更以手扼其喉部直至鄭武雄停
止呼吸，上訴人並自承其刺鄭武雄頭部五、六次等語，足見上訴人當時下手甚重，殺
意甚堅，其有殺人犯意甚明，為其所憑之證據及認定之理由。又以從鄭武雄上開所受
傷勢觀之，其所受傷傷口之深度，差異不大，足可認定係上訴人持上開起子多次刺殺
所致，其所辯鄭武雄第一次頭部之刺傷，係因雙方爭吵扭打倒地時，鄭武雄握住起子
之右手鬆脫而順勢往下致之等語，係卸責之詞，不足採信。另上訴人雖曾因右大腿被
刀砍傷致右股四頭肌斷裂及右潤肌膜斷裂，前往屏東市人愛教學綜合醫院治療，其間
並主訴左手有疼痛感，但上訴人於八十六年八月七日治療出院後即未再至該院為相關
之治療，業據該醫院函明確，上訴人復未提出其另至其他醫院治療上開傷勢之證據
，足證其上開傷勢應已於八十六年八月七日以後即行痊癒。證人蔡慶祥、張健龍、黃
國政均僅證明上訴人於押看守所時左手較乏力量及左眼有流淚之情形，俱不足證明
上訴人係基於正當防衛而為上開行為。又鄭武雄右膝下二十三公分處經截肢、年已逾
六十歲，上訴人年輕力壯與之扭打倒地，縱使鄭武雄曾對其攻擊，衡之當時情形，上
訴人將之推開應無問題，與其受不法侵害之時效急迫性不得已而反擊之情形有別，其
辯稱當時係出於正當防衛始為上開行為云云，亦非可採。上訴人於案發後猶知叫其母
報警，並將其父屍體裝入皮箱，清洗兇器棄置後再行逃逸，足見其於犯案時精神正常
；其於實施上開犯行，並非當場見其母受鄭武雄凌虐毆打而為，與激於義憤之情形有
別。鄭武雄係因上開刺傷合併大量出血死亡，有上開法醫中心之鑑定書可稽，縱上訴
人曾以手按住鄭武雄喉結部位致使無呼吸，亦難認此係鄭武雄致死之原因。從上所述
，已足可認定上開犯罪事實，上訴人請求提訊或傳訊證人王志良、黃嘉盛、鄭朝文、
楊六一、王玉崑、張簡炳志、蕭有良、曾炳文、陳義華、謝進安、李根相、魏己喨、
蘇俊安、莊展祥、黃炳盛、李慶祥、蔡承修、楊文田、陳志隆、林林蘭、鄭同良、沈
明宏等人證明其押於看守所時之手傷及左眼傷勢，另聲請查證其自費診治眼傷之病
歷卡，均核無必要，俱分別於理由內予以指駁及說明。復以上訴人所為係犯刑法第二
百七十二條第一項之殺直系血親尊親屬罪，其曾受上開罪刑之執行完畢後，五年以內
再犯本件之罪，有其刑案資料查註紀錄表及前案紀錄表可按，依刑法第四十七條規定
，為累犯，惟因所犯法定刑為死刑或無期徒刑，依法不得加重。因認第一審適用上開
法條及刑法第三十七條規定，論上訴人以殺直系血親尊親屬罪，為累犯，並審酌上訴
人犯罪情狀，量處無期徒刑，宣告褫奪公權終身，為無不合，予以維持，駁回上訴人
在第二審之上訴。經核於法並無違誤。上訴意旨略稱：(一)原判決謂如果上訴人與鄭武
雄拉扯倒下時螺絲起子誤刺鄭武雄頭部，則該傷口應不致深至○‧三至○‧七公分云
云，不合常理；又上訴人於本件案發前所受之右大腿及左手傷勢，於人愛教學綜合醫
院治療出院後，仍至其他處所繼續治療，原審未再進一步調查，遽行判決，顯然查證
未盡。(二)上訴人係因身上傷勢有酒精麻醉增助體力始能擊倒鄭武雄，於誤刺鄭武雄頭
部使之倒地後，誤以為鄭武雄已死亡，不料鄭武雄又突以右手肘壓住上訴人左手腕傷
處並壓在上訴人脖子，再以右手摳上訴人眼部，上訴人疼痛難忍始基於正當防衛持起
子反擊，而鄭武雄當時以左手摳上訴人右眼之力道較弱，故右眼受傷較輕，證人蔡慶
祥、張健龍、黃國政對此自無法注意及之。原審未詳予細查，亦有可議。(三)原判決既
認定鄭武雄係因上開穿刺傷合併大量出血死亡，何以又認定上訴人按住其喉結致使無
呼吸，並未於理由說明，亦屬理由不備等語。乃無視原判決已於理由詳予指駁說明及
對原判決採證認事職權適法行使，重為事實之爭執，或專憑己見泛指原判決違法，尚
非有據。應認本件之上訴為無理由，予以駁回。
據上論結，應依刑事訴訟法第三百九十六條第一項，判決如主文。
中      華      民      國    八十八    年      七      月      八      日
                              最高法院刑事第九庭
                                  審判長法官  陳  宗  鎮
                                        法官  劉  介  民
                                        法官  魏  新  和
                                        法官  孫  增  同
                                        法官  吳  昆  仁
      右正本證明與原本無異
                                              書  記  官
中      華      民      國    八十八    年      七      月     十三     日
